【裁判字號】    98,執消債更,44
【裁判日期】    981210
【裁判案由】    更生執行事件
【裁判全文】
臺灣基隆地方法院民事裁定          98年度執消債更字第44號
聲明異議人
即  債權人   台北富邦商業銀行股份有限公司
法定代理人   梁培華
相  對  人
即  債務人  黃銘標
代  理  人  黃仕翰律師（法律扶助）
上列聲明異議人即債權人因與債務人間消費者債務清理事件，對
於中華民國98年11月16日本院98年度執消債更字第44號裁定提出
異議，本院裁定如下：
    主  文
異議駁回。
    理  由
一、按司法事務官處理事件所為之處分，與法院所為者有同一之
    效力。當事人對於司法事務官處理事件所為之終局處分，得
    於處分送達後10日之不變期間內，以書狀向司法事務官提出
    異議；司法事務官認異議為無理由者，應送請法院裁定之，
    民事訴訟法第240條之3及第240條之4第1項前段、第2項分別
    定有明文。又此規定依消費者債務清理條例第15條，於更生
    或清算程序準用之。另司法事務官認聲明異議人之異議不合
    法，究應如何處理，於民事訴訟法第240條之4中並未設有相
    關規定，顯為立法之疏漏，為法律漏洞，應類推適用民事訴
    訟法或相關法律之規定，以資填補。惟按受命法官或受託法
    官之裁定，不得抗告。但其裁定如係受訴法院所為而依法得
    為抗告者，得向受訴法院提出異議。前項異議，準用對於法
    院同種裁定抗告之規定。提起抗告已逾抗告期間或係對於不
    得聲明不服或抗告之裁定而為抗告者，應以抗告不合法裁定
    駁回之，此觀民事訴訟法第485條第1、2項及第495條之1 準
    用同法第442條第1項規定甚明。故聲明異議人對於司法事務
    官所為之裁定聲明不服，逾不變期間提出異議者，應類推適
    用民事訴訟法關於抗告之規定以資填補。再按對於債務人之
    債權，於法院裁定開始更生或清算程序前成立者，為更生或
    清算債權。前項債權，除本條例別有規定外，不論有無執行
    名義，非依更生或清算程序，不得行使其權利。債權人應於
    法院所定申報債權之期間內申報債權之種類、數額或其順位
    ；其有證明文件者，並應提出之。債權人因非可歸責於己之
    事由，致未於前項所定期間申報債權者，得於其事由消滅後
    十日內補報之。但不得逾法院所定補報債權之期限，消費者
    債務清理條例第28條、第33條第1項、第2項條分別定有明文
    。
二、本件異議意旨略以：
    (一)消費者債務清理條例（下稱本條例）之立法係考量程序之
      進行具團體性清理債務性質，為免法院逐一送達關係人徒
      勞及拖延程序，乃權宜將送達方式變革為以公告周知方式
      代替，惟若本條例另有規定者，仍不得以公告代送達，本
      條例第14條第1、2項定有明文。
    (二)本條例第47條第1 項固規定更生程序開始後，得將裁定主
      文、時點、相關權益行使期間、失權效果等法效以公告方
      式行之，惟前揭「公告事項」、「債權人清冊」，對於債
      權人權益影響重大，有關「程序開始公告」及「債權人清
      冊」仍應送達債權人，以利知悉。故本條第47條第3 項兼
      為補正救濟機制。故程序開始公告及債權人清冊等，於公
      告後須另行送達文件，與本條例第33條第3項及第62條第3
      項規範之不得以公告代送達之文件，其對債權人均須貫徹
      送達主義之必要性，並無二致。縱異議人之申（補）報債
      權已逾補報債權之截止日，惟在異議人無從知悉更生裁定
      本文之前提下，僅憑未特定受公告對象之法院公告窺知債
      務人聲請更生，程序已奉准開始，實難矣！是在未獲得法
      院任何書證通知仍強令債權人或利害關係人須自力覺察授
      信戶已聲請債務清理，其注意義務不啻過苛。是本件是否
      合乎本條例第47條第2項及第33條第2項之申報、補報債權
      條件，仍當以債權人是否「受有效通知」、「公告及清冊
      是否依法送達債權人」及「可得確知當事人人別」等為要
      件。債權人若前揭受送達之法定要件欠缺而不知申報債權
      ，殊難認同必受前揭補報期限之拘束。
    (三)債務人黃黃銘標自本院裁定更生後，匿報異議人之債權，
      使本院無從知悉異議人亦為債權人之一，故異議人自無法
      接奉開始更生之裁定，更無法得知應向本院申報、補報債
      權之期間，若因此未准納入更生債權之申報，異議人將無
      從自更生方案中受償，甚至延後受償，債務人黃銘標蓄意
      迴避債務清償，使所負債權債務關係趨於紊亂而不公，影
      響異議人權益至鉅。異議人確有不可歸責之事由，爰聲明
      廢棄原裁定，請准將異議人於民國（下同）98年11月6 日
      申報之債權列入債權表云云。
三、經查本院民國98年11月16日所為98年度執消債更字第44號裁
    定，已於98年11月20日送達於異議人，有本院送達證書一份
    在卷可稽。異議期間自送達翌日起算，並加計在途期間2 日
    ，是異議人之異議期間，已於98年12月2 日（該日為星期三
    ，非例假日或國定假日）屆滿，惟異議人遲至98年12月7 日
    始行提出異議，已逾上開異議期間，有異議人聲請狀所蓋本
    院收文戳可參。故本件異議人之聲明異議為不合法，揆諸上
    開規定，應予駁回。
四、退步言之，縱認異議人之異議合法，原裁定之認定亦無違誤
    ：
    (一)債務人黃銘標業經本院於98年1月22日裁定自98年1月22日
      中午12時開始更生程序，並於98年2 月12日公告債權人申
      報債權之期間（至98年2 月27日）及補報債權之期間（至
      98年3月20日），有本院97年度消債更字第216號裁定及基
      院慧97司消債更玄字第216 號公告附於前述卷證內。異議
      人於98年11月6 日向本院申報債權，有聲明異議狀附於本
      院98年度執消債更字第44號卷內，是縱有不可歸責於異議
      人之事由，本件異議人申報或補報債權亦已逾本院所定補
      報債權之期限。
    (二)異議人雖主張程序開始公告及債權人清冊對債權人權益影
      響甚大，不得以公告代送達，且應以債權人是否受有效通
      知及公告、清冊是否依法送達債權人及可得確知當事人人
      別等為判斷云云，惟按本條例第33條第2 項但書所以明定
      補報債權之期限不得逾法院所定補報債權之期限乃因法院
      裁定開始更生後，旋應酌定申報、補報債權之期間，並公
      告之，法院所定補報債權期限屆滿後，如許債權人為補報
      ，即有礙程序之進行及安定，為利更生程序之迅速進行，
      明定債權人縱因非可歸責於己之事由消滅時，如已逾法院
      所定補報債權期限，債權人乃不得再為補報，此觀之本條
      例之立法理由自明。是為求更生程序之順利進行及維護程
      序之安定性，本條例第33條第2 項但書既已明定不得逾補
      報期限，異議人所述補報債權須參酌之條件，即於法即有
      未合而不足採信。
    (三)又本件異議人非本院所已知之債權人，此可就債務人黃銘
      標向本院聲請更生，債權人清冊中即未記載異議人為本件
      債權人可明。另財團法人金融聯合徵信中心之債權人清冊
      中亦未記載異議人為本件債務人黃銘標之債權人，此有相
      關資料附於本院97年度消債更字第216 號卷內。是自本院
      裁定開始更生，至製作債權表，以至98年10月20日裁定認
      可更生方案之時，均無從得知異議人為本件債務人黃銘標
      之債權人，故本件異議人自非本條例相關條款所定之「已
      知」之債權人，是本院未依本條例第33條第3 項、第47條
      第3 項將開始更生程序公告事項及債權表送達異議人，於
      法並無違誤。異議人主張前開資料公告後須另行送達雖於
      法有據，惟就異議人而言，並無適用之餘地，是其主張，
      亦難採信。
四、原裁定以異議人補報債權已逾本院公告補報期限而駁回其申
    報，於法並無不合，從而本件異議人聲明異議，請求廢棄原
    裁定及准予申報債權，既不合法，亦無理由，揆諸前揭規定
    ，自應駁回，爰裁定如主文。
五、如不服本裁定，應於裁定送達後10日內，以書狀向本院司法
    事務官提出異議。
中    華    民    國    98    年    12    月    10    日
                      民事庭司法事務官  陳憲銘

司法院資訊處製作；財團法人民間司法改革基金會備份。
